【裁判字號】    98,交聲,3464
【裁判日期】    990129
【裁判案由】    違反道路交通管理處罰條例聲明異議
【裁判全文】
臺灣桃園地方法院交通事件裁定        98年度交聲字第3464號
原處分機關  交通部公路總局新竹區監理所桃園監理站
異  議  人  甲○○
上列異議人因違反道路交通管理處罰條例案件，對於交通部公路
總局新竹區監理所桃園監理站於民國98年11月25日所為之處分（
原處分案號：桃監裁罰字第裁52-DB0000000號），聲明異議，本
院裁定如下：
    主    文
原處分撤銷。
甲○○汽車駕駛人，駕駛汽車經測試檢定酒精濃度超過規定標準
，處罰鍰新臺幣貳萬肆仟伍佰元，吊扣小型車普通駕駛執照壹年
，並應接受道路交通安全講習。
    理    由
一、原處分意旨略以：異議人即受處分人甲○○於民國97年11月
    7 日凌晨3 時34分許，駕駛車牌號碼3U-6629 號自用小客車
    ，行經在桃園市○○路315 號前，因「酒醉駕車，經測定酒
    測值為0. 61MG/L 」，經桃園縣政府警察局桃園分局員警以
    桃警局交字第DB0000000 號製單舉發，爰依道路交通管理處
    罰條例第35條第1 項第1 款、第24條第1 項第2 款等規定，
    裁處異議人罰鍰新臺幣（下同）4 萬9,500 元，吊扣駕駛執
    照12個月，並施以道安講習。
二、異議意旨略以：伊雖於上揭時、地酒後駕車經警查獲，但同
    一酒後駕車之事實業經臺灣桃園地方法院檢察署檢察官依職
    權為緩起訴處分確定在案，並已繳納2 萬5,000 元，基於一
    罪不二罰，請求撤銷罰款4 萬9,500 元等語。
三、按汽車駕駛人，駕駛汽車經測試檢定酒精濃度超過規定標準
    者，處1 萬5 千元以上6 萬元以下罰鍰，並當場移置保管其
    車輛及吊扣其駕駛執照1 年，並應接受道路交通安全講習，
    道路交通管理處罰條例第35條第1 項第1 款、第24條第1 項
    第2 款分別定有明文。
四、經查：異議人甲○○於上揭時、地酒後駕車，經警測得其呼
    氣酒精濃度超過標準值（酒測值0.61MG/L），並製單舉發，
    其同一酒後駕車行為另涉犯刑法第185 條之3 公共危險罪，
    經臺灣桃園地方法院檢察署檢察官於97年11月13日以97年度
    速偵字第5500號為緩起訴處分，緩起訴期間為1 年，並應向
    國庫支付2 萬5,000 元，嗣經再議駁回而於97年12月8 日確
    定；緩起訴期間為97年12月8 日起至98年12月7 日止，緩起
    訴期滿未經撤銷，異議人並已支付緩起訴處分金2 萬5,000
    元等情，此經本院核閱上開偵查卷宗無誤，並有本件舉發違
    反道路交通管理事件通知單、裁決書、繳納緩起訴處分金收
    據、緩起訴處分書及臺灣高等法院被告前案紀錄表等附卷（
    見本院卷第12頁、第13頁、第20頁、第25頁至第26頁）可參
    ，應甚明確，而堪認定。則原處分機關認異議人有前揭酒後
    駕車之違規行為，而依上開規定裁罰，固無違誤，然：
  (一)按道路交通管理處罰條例所規定之罰則本質上係屬行政罰，
    此由該條例中就交通違規行為所定法律效果包括罰鍰、記點
    、吊扣證照等行政罰觀之甚明（參照行政罰法第1 條、第2
    條將罰鍰、吊扣證照等處分均定為行政罰），是違反道路交
    通管理處罰條例之裁罰事件，自有行政罰法之適用。再行政
    罰法第26條規定：「一行為同時觸犯刑事法律及違反行政法
    上義務規定者，依刑事法律處罰之。但其行為應處以其他種
    類行政罰或得沒入之物而未經法院宣告沒收者，亦得裁處之
    。前項行為如經不起訴處分或為無罪、免訴、不受理、不付
    審理之裁判確定者，得依違反行政法上義務規定裁處之。」
    ，其所揭示之所謂「一事不二罰」原則，探究其立法目的，
    無非以一行為同時觸犯刑事法律及違反行政法上義務規定時
    ，由於刑罰與行政罰同屬不法行為之制裁，而刑罰之懲罰作
    用較強，依刑事法律處罰即足資警惕，實無一事二罰再處行
    政罰之必要，但罰鍰以外之沒入或其他種類行政罰，因兼具
    維護公共秩序之作用，為達行政目的，行政機關仍得併予裁
    處。又此所稱「其他種類行政罰」，係指違反行政法上之義
    務應受「裁罰性」之「不利處分」而言，依行政罰法第2 條
    規定，應包括限制或禁止行為之吊扣證照處分在內。至於刑
    事訴訟法第253 條之1 所指之緩起訴處分，係介於起訴與微
    罪職權不起訴間之緩衝設計，而在內容及要件上與依刑事訴
    訟法第252 條所為之不起訴處分均有所不同，又檢察官對被
    告為緩起訴處分時，依刑事訴訟法第253 條之2 第1 項規定
    對被告所為之指示及課予之負擔，雖非刑罰，但對被告迭有
    財產減少及自由受限之影響，性質上可謂刑事處分，且緩起
    訴制度雖以特別預防為優先考量，但在具體個案決定上，實
    亦達到一般預防的作用及報應理念，基於一行為不二罰原則
    ，異議人既已就其行為受到刑事處分，自不應因同一行為再
    受到國家的處罰。又緩起訴處分確定後雖有使被告免於刑事
    訴追之效果，與不起訴處分之效果相同，但觀諸刑事訴訟法
    第253 條之1 第1 項係於91年2 月8 日增訂，行政罰法則於
    94年2 月5 日公布，制定在後之行政罰法第26條第2 項僅臚
    列「不起訴處分或無罪、免訴、不受理、不付審理之裁判確
    定者」，得依違反行政法上義務規定裁處之，並未將「緩起
    訴處分」此一要件納入規範，則此立法意旨應係立法者有意
    排除，而非法律漏洞。故檢察官為緩起訴處分時，如已對異
    議人課予指示及負擔，應視為異議人已依刑事法律受到處罰
    ，則於緩起訴處分確定後，除法律另有特別規定外，自不得
    再處以行政罰鍰。從而，汽車駕駛人之酒後駕車行為，經測
    試檢定酒精濃度超過規定標準時，其既違反道路交通管理處
    罰條例第35條第1 項第1 款所定之行政法上義務，同時又觸
    犯刑法第185 條之3 公共危險罪之刑事法律，則道路交通主
    管處罰機關依上開行政罰法第26條第1 項但書規定，得對異
    議人處以其他種類行政罰之情形外，關於罰鍰部分，則應依
    行政罰法第26條及道路交通管理處罰條例第10條規定，移送
    地方法院檢察署處理。於移送後，除有行政罰法第26條第2
    項所定不起訴等事由及其他法律另有規定，得依違反行政法
    上義務規定另行裁處者外，即不得再依道路交通管理處罰條
    例第35條第1 項第1 款規定，裁處異議人罰鍰之行政罰。
  (二)本院查，本件異議人上揭酒後駕車行為，因同時觸犯刑法第
    18 5條之3 之公共危險罪，經臺灣桃園地方法院檢察署檢察
    官依職權緩起訴處分確定，異議人已向國庫支付緩起訴處分
    金2 萬5,000 元，緩起訴期滿未經撤銷乙節，業經本院認定
    如前，此緩起訴處分附加條件之履行固非刑法所定刑罰之種
    類，然已對異議人名譽及心理產生相當制約並影響被告之財
    產權等權益，應可實質該當行政罰法第26條第1 項之「依刑
    事法律」之刑事處分規定。是以，揆諸前揭說明，異議人既
    因同一酒後駕車行為同時觸犯刑法及違反行政法上義務，其
    中刑事部分既經檢察官為緩起訴處分執行完畢確定，除非另
    有法律特別規定，原處分機關自不得依道路交通管理處罰條
    例第35條第1 項第1 款規定，對異議人裁處罰鍰，至為明確
    。
  (三)再按「前項汽車駕駛人，經裁判確定處以罰金低於本條例第
    92條第3 項所訂最低罰鍰基準規定者，應依本條例裁決繳納
    不足最低罰鍰之部分」，道路交通管理處罰條例第35條第8
    項定有明文，亦即違反道路交通管理處罰條例之酒後駕車行
    為人，如其因同一行為所受之罰金刑事處分低於主管機關依
    該條例第92條第3 項所定之最低罰鍰基準規定時，交通裁罰
    機關仍得裁處該行為人不足部分之罰鍰。而依違反道路交通
    管理事件統一裁罰基準表關於酒後駕駛小型車部分之規定，
    其最低罰鍰為4 萬9,500 元，是異議人向國庫支付緩起訴處
    分金2 萬5,000 元後，仍有不足，自應就差額部分即2 萬4,
    500 元予以裁罰。
五、綜上所述，本件異議人甲○○確有前述酒後超過規定標準而
    駕駛動力交通工具之行為，然異議人之同一違規行為既經檢
    察官為緩起訴處分確定，並已繳納支付2 萬5,000 元，依前
    揭說明，僅能就差額部分予以裁罰。另原處分關於吊扣駕駛
    執照及道路安全講習部分之裁處內容，雖未據異議人聲明異
    議，然此部分係原處分機關基於前開單一交通違規行為所為
    處分之一部，且異議人對其中罰鍰部分已表明不服，自應認
    其已對該案之處分全部聲明不服，本院自應併予審究。且本
    件酒後駕車為一個違規行為，罰鍰、吊扣處分及施以道路交
    通安全講習部分無從區分，從而，應認異議人提起本件異議
    為有理由，本院自應將原處分撤銷，另為裁罰如主文第2 項
    所示，以期適法。
據上論斷，應依道路交通管理處罰條例第87條第2 項、道路交通
案件處理辦法第20條前段，裁定如主文。
中    華    民    國    99    年    1     月    29    日
                  交通法庭法  官    陳德池
以上正本證明與原本無異。
如不服本裁定，應於裁定送達後5 日內向本院提出抗告狀。
                          書記官    謝雅茹
中    華    民    國    99    年    2     月    5     日

司法院資訊處製作；財團法人民間司法改革基金會備份。
